ACORDAO-COMPLETO-2472535

ACÓRDÃO 10245/2021 ATA 28/2021 - SEGUNDA CÂMARA

VISTOS, relatados e discutidos este processo de tomada de contas especial que cuida, nesta fase, de embargos de declaração opostos por Daniel Queiroz Rocha, Wladimir Carneiro Macambira e Marcos de Queiroz Ferreira ao Acórdão 6589/2020-TCU-Segunda Câmara, de minha relatoria, que negou provimento a recursos de reconsideração interpostos contra o Acórdão 6330/2018-TCU-Segunda Câmara, retificado pelo Acórdão 924/2019-TCU-Segunda Câmara, ambos da relatoria do Ministro-Substituto Marcos Bemquerer Costa, em que esta Corte, entre outras medidas, julgou irregulares as contas dos ora embargantes, imputando-lhes débito,
ACORDAM os Ministros do Tribunal de Contas da União, reunidos em Sessão da 2ª Câmara, com base no art. 34 da Lei 8.443/92 c/c o art. 287 do RI/TCU, diante das razões expostas pelo Relator, em:
9.1. não conhecer dos embargos de declaração em relação a Wladimir Carneiro Macambira;
9.2. conhecer dos embargos de declaração opostos por Daniel Queiroz Rocha e Marcos de Queiroz Ferreira para, no mérito, rejeitá-los;
9.3. dar ciência desta deliberação aos embargantes e à unidade jurisdicionada.

Tomada de contas especial que cuida, nesta fase, de embargos de declaração opostos por Daniel Queiroz Rocha, Wladimir Carneiro Macambira e Marcos de Queiroz Ferreira ao Acórdão 6.589/2020-TCU-2ª Câmara, de minha relatoria, que negou provimento a recursos de reconsideração interpostos contra o Acórdão 6.330/2018-TCU-2ª Câmara, retificado pelo Acórdão 924/2019-TCU-2ª Câmara, ambos da relatoria do Ministro-Substituto Marcos Bemquerer Costa, em que esta Corte, entre outras medidas, julgou irregulares as contas dos ora embargantes, imputando-lhes débito

Segunda Câmara

Prefeitura Municipal de Beberibe/CE

3. Embargantes: Daniel Queiroz Rocha (CPF XXX.829.973-XX), Wladimir Carneiro Macambira (CPF XXX.602.833-XX) e Marcos de Queiroz Ferreira (CPF XXX.822.373-XX)

13.1. Ministros presentes: Bruno Dantas (Presidente), Aroldo Cedraz e Raimundo Carreiro (Relator).
13.2. Ministro-Substituto convocado: Marcos Bemquerer Costa.
13.3. Ministro-Substituto presente: André Luís de Carvalho.

ACORDAO-COMPLETO-2525028

Acórdão 18/2022 - Segunda Câmara

RAIMUNDO CARREIRO

Examinam-se embargos de declaração opostos por Daniel Queiroz Rocha, Wladimir Carneiro Macambira e Marcos de Queiroz Ferreira ao Acórdão 6589/2020-TCU-Segunda Câmara, de minha relatoria, que negou provimento a recurso de reconsideração interposto contra o Acórdão 6330/2018-TCU-Segunda Câmara, retificado pelo Acórdão 924/2019-TCU-Segunda Câmara, ambos relatados pelo Ministro-Substituto Marcos Bemquerer Costa, em que esta Corte, entre outras medidas, julgou irregulares as contas dos ora embargantes, imputando-lhes débito.
2. A instrução da Serur (peça 234) , a seguir transcrita, foi ratificada pelos dirigentes da unidade (peças 235 e 236) :
"INTRODUÇÃO
1. Cuidam os autos de embargos de declaração opostos pelos por Daniel Queiroz Rocha (peças 218-220) , Wladimir Carneiro Macambira (peças 218-220) e Marcos de Queiroz Ferreira (peça 223) e Construtora Borges Carneiro Ltda. (peça 124) contra o Acórdão 6589/2020-TCU-Segunda Câmara (peça 190) , transcrito abaixo:
'VISTOS, relatados e discutidos estes Recursos de Reconsideração em Tomada de Contas Especial, opostos pelos Senhores Daniel Queiroz Rocha, Wladimir Carneiro Macambira, Marcos de Queiroz Ferreira, e pela Construtora Borges Carneiro Ltda., contra o Acórdão 6330/2018-TCU-Segunda Câmara, corrigido, por inexatidão material, pelo Acórdão 924/2019-TCU-Segunda Câmara, por meio do qual, dentre outras medidas, suas contas foram julgadas irregulares, sendo-lhes imputado o débito solidário. 
ACORDAM os Ministros do Tribunal de Contas da União, reunidos em sessão da 2ª Câmara, ante as razões expostas pelo Relator, em: 
9.1. conhecer, com fundamento nos arts. 32, inciso I, e 33, da LOTCU dos recursos e, no mérito, negar-lhes provimento; 
9.2. dar ciência deste Acórdão diretamente ao recorrente Sr. Wladimir Carneiro Macambira e não, por meio do seu procurador; 
9.3. dar ciência deste Acórdão aos demais recorrentes e interessados; 
9.4. encaminhar cópia deste Acórdão, bem assim do Relatório e Voto que o fundamentam, ao Conselho Federal e ao Conselho Seccional no Estado de Ceará da Ordem dos Advogados do Brasil, uma vez que o advogado constituído nos autos pelo Sr. Wladimir Carneiro Macambira (Dr. Carlos Eduardo Maciel Pereira/OAB-CE - 11677) , ao invés de defendê-lo no Recurso de Reconsideração, atuou de forma a acusá-lo.'
2. As condenações impostas pelo acórdão embargado estão relacionadas com o Convênio 105/2005, firmado entre a Prefeitura de Beberibe, no Ceará, e a Secretaria Especial de Aquicultura e Pesca da Presidência da República (Seap/PR) , para reformar e ampliar o terminal pesqueiro público de Parajuru, uma localidade do referido município (peça 1, p. 123-133) . 
3. De acordo com o relatório da tomada de contas especial (TCE) , foram previstos recursos da ordem de R$ 1.065.165,85, sendo R$ 1.012.857,56 à conta do concedente, e R$ 52.308,29, do convenente, e a vigência, estipulada para o período de 29/12/2005 a 30/3/2012 (peça 5, p. 208) .
HISTÓRICO
4. Os recursos federais foram repassados em 25/2/2006 e 29/8/2007, mediante ordens bancárias de R$ 336.329,02 e R$ 676.528,54, respectivamente. Em 7/8/2007, o Sr. Odivar Facó, então Prefeito de Beberibe, intentou notificação judicial contra o ex-prefeito do município, Daniel de Queiroz Rocha, e demais responsáveis, para se manifestarem sobre a situação de caos administrativo encontrado no governo municipal por ocasião de sua posse em julho de 2007 (peças 3, p. 190-194, e 5, p. 170) .
5. Em 16/5/2009, o Município de Beberibe, por meio de sua procuradoria, propôs ação civil pública por ato de improbidade administrativa em desfavor dos recorrentes, Daniel Queiroz Rocha, Marcos de Queiroz Ferreira, Wladimir Carneiro Macambira e Construtora Borges Carneiro Ltda., além de outros responsáveis. Dentre os pedidos formulados, constou expedição de mandado para bloqueio dos bens imóveis dos demandados para garantia de ressarcimento do dano causado ao erário municipal (peça 3, p. 280-302) .
6. Em 28/5/2012, o Sr. Odivar apresentou a prestação de contas final do convênio. No expediente que veiculou a documentação, informou-se a devolução de R$ 1.039.545,42, referente ao valor do repasse somado ao rendimento financeiro auferido. A devolução ocorreu, segundo o documento, por inviabilidade de execução do objeto, o que motivou a solicitação de cancelamento do convênio (peça 4, p. 4-16) .
7. Em parecer de 25/6/2013, a área técnica responsável pelo acompanhamento e fiscalização da execução do convênio concluiu que a prefeitura não executou 'integralmente e de forma regular o objeto pactuado'. Em 30/9/2013, foi enviado ofício ao Sr. Odivar informando a não aprovação da prestação de contas do convênio e solicitando a devolução do montante R$ 473.881,55, valor do débito calculado pelo órgão repassador e atualizada até a data do expediente (peça 4, p. 66-70) .
8. Segundo o Relatório de TCE Complementar 2/2015 (peça 5, p. 208-216) , a TCE foi autuada em 7/10/2014 (peça 5, p. 209, primeiro parágrafo) . O débito, porém, foi fixado em R$ 1.012.857,56, ou seja, no montante total repassado pelo órgão federal (peça 5, p. 208) .
9. A Controladoria-Geral da União (CGU) , mediante relatório de 3/8/2015 e certificado de auditoria de 10/8/2015, ratificou as conclusões do órgão instaurador da TCE. Considerou, portanto, os Srs. Marcos de Queiroz Ferreira, Daniel Queiroz Rocha e Odivar Facó, todos ex-prefeitos no período de vigência do Convênio 105/2005, solidariamente em débito com a Fazenda Nacional, juntamente com a Construtora Borges Carneiro Ltda., contratada para execução da obra impugnada (peça 5, p. 208-216 e 220-224) . 
10. Após a emissão do parecer do dirigente do órgão de controle interno e do pronunciamento ministerial, documentos datados de 10/8/2015 e 21/10/2015, respectivamente, os autos foram encaminhados ao TCU. Em instrução inicial de 29/11/2016, entendeu-se pertinente propor a citação dos recorrentes e do Sr. Odivar Facó, proposta que obteve a anuência da subunidade e da unidade técnica do TCU (peças 5, p. 225 e 232, e 13-15) .
11. Regularmente citados, os responsáveis apresentaram alegações de defesa que foram analisadas em pronunciamento da unidade de 14/7/2017. Verificou-se, nessa ocasião, que o Sr. Odivar Facó não teve nenhuma responsabilidade pela gestão dos recursos do convênio e cumpriu com sua obrigação de apresentar a prestação de contas final do ajuste. Foi, portanto, excluído do polo passivo dos autos (peça 65) .
12. Por outro lado, foi proposta a inclusão do ex-Secretário de Infraestrutura de Beberibe, Sr. Wladimir Carneiro Macambira, agora recorrente. Os documentos analisados permitiram apurar o débito e definir a responsabilidade deste gestor e, também, da construtora e dos demais recorrentes, ex-prefeitos de Beberibe. Com base nesses documentos, determinou-se a realização de nova citação dos responsáveis, em homenagem ao contraditório e à ampla defesa (peça 65, p. 810) .
13. Em instrução de 17/11/2017, concluiu-se pela rejeição das alegações de defesa dos recorrentes. Dessa forma, foi proposto o julgamento pela irregularidade das contas e pela condenação em débito, dentre outras medidas. A proposta foi ratificada pelo dirigente da unidade técnica e pelo representante do Ministério Público junto ao TCU (MP/TCU) (peças 114-116) .
14. Com pequenas alterações introduzidas pelo relator do processo, o encaminhamento proposto na instrução precitada foi a base do acórdão recorrido, prolatado em sessão ordinária da 2ª Câmara do TCU de 24/7/2018. A decisão foi embargada pelos recorrentes Daniel Queiroz Rocha e Wladimir Carneiro Macambira (peça 120) , mas os embargos foram rejeitados mediante Acórdão 924/2019-TCU-Segunda Câmara, emitido em 19/2/2019.
15. Em 14/8/2018, a Construtora Borges Carneiro Ltda interpôs recurso de reconsideração contra o acórdão multicitado; em 17/9/2018, o Sr. Marcos de Queiroz Ferreira. Os Srs. Daniel Queiroz Rocha e Wladimir Carneiro Macambira apresentaram defesa conjunta em 28/3/2019 (peças 124, 134 e 165) .
16. Mediante despacho, o relator conheceu dos recursos em 2/9/2019 e determinou o envio dos autos à Serur para instrução dos méritos recursais. A unidade se pronunciou em pareceres uniformes de 18 e 19/11/2019, por meio de proposta nos moldes do acórdão embargado, a qual recebeu o aval do Ministério Público junto ao TCU (MP/TCU) em 10/2/2020 (peça 176, 178, 179 e 189) .
17. O Acórdão 6589/2020-TCU-Segunda Câmara foi emitido em 16/6/2020 e, em seguida, embargado pelos gestores envolvidos na condenação. Novamente, os Srs. Daniel Queiroz Rocha e Wladimir Carneiro Macambira apresentaram defesa conjunta em 7/8/2020, enquanto o Sr. Marcos entrou com seu recurso no dia 11/8/2020 (peças 190, 218-220 e 223) .
18. Em 11/8/2020 e 3/9/2020, o Relator avaliou os três recursos e determinou a remessa dos autos à Serur para exame de admissibilidade e instrução dos embargos de declaração (peças 222 e 225) .
EXAME DE ADMISSIBILIDADE 
19. Reiteram-se os exames preliminares de admissibilidade constantes às peças 226 e 227, com a seguinte proposta:
 a) conhecer dos embargos de declaração opostos por Daniel Queiroz Rocha e por Marcos de Queiroz Ferreira, com fulcro no art. 34, § 2º, da Lei 8.443/1992 e no artigo 287, § 3º, do Regimento Interno do TCU (RI/TCU) , suspendendo-se os efeitos do item 9.1 do Acórdão 6589/2020-TCU-Segunda Câmara; 
 b) não conhecer dos embargos de declaração opostos por Wladimir Carneiro Macambira, em razão da sua intempestividade, nos termos do art. 34, § 2º, da Lei 8.443/1992 e no art. 287, § 3º, do RI/TCU.
20. Os Senhores Daniel Queiroz Rocha e Wladimir Carneiro Macambira compartilharam o mesmo recurso (peças 218-220) , mas ele foi intempestivo para o último e tempestivo para o primeiro. De acordo com o exame de admissibilidade (peça 226, p. 1) , tal ocorrência se deveu às diferentes datas de ciência de notificação dos dois. De qualquer forma, como é o mesmo recurso, a intempestividade não terá consequência prática, porque o recurso será analisado. 
EXAME TÉCNICO
21. Esta instrução se destina a analisar os recursos interpostos por Daniel Queiroz Rocha e Marcos de Queiroz Ferreira contra o Acórdão 6589/2020-TCU-Segunda Câmara. De início, serão resumidos os argumentos apresentados e, em seguida, analisados os seguintes assuntos: prescrição segundo os parâmetros do Acórdão 1441/2016-TCU-Plenário, prescrição pela Lei 9.873/1999 e demais questões levantadas pelos embargantes.
Argumentos do ex-prefeito Daniel Queiroz Rocha (peças 218-220) 
22. O recorrente defende que houve obscuridade na decisão, pois ocorreu a prescrição, conforme reconhecido no item 22 do voto do acórdão condenatório (peça 118, p. 3) . Explica que os pagamentos a seu cargo ocorreram entre 20/11/2006 e 5/2/2007, enquanto a última citação, em 17/7/2017, ou seja, após o transcurso de dez anos entre a data dos pagamentos e a data da citação (peça 218, p. 3) .
23. Entende que, apesar do 'expresso reconhecimento da pretensão punitiva do TCU para todos os responsáveis', suas contas foram julgadas irregulares, com a imposição de débito. Tal fato significa verdadeira penalidade, ainda mais pela impossibilidade de pleno exercício da ampla defesa, em virtude do lapso temporal decorrido. A seguir, apresenta entendimentos recentes do Supremo Tribunal Federal (STF) sobre o assunto, conforme resumido abaixo (peça 218, p. 3-6) :
 a) Não se deve admitir a imprescritibilidade da atuação do TCU com o objetivo de recompor dano ao erário, pois implicaria atribuir poder extraordinário ao Estado, ao obrigar o cidadão a guardar documentos indefinidamente para a própria defesa (Mandado de Segurança (MS) 35.294/DF, peça 219) .
 b) A regra de prescritibilidade é exigência dos princípios da segurança jurídica e do devido processo legal para garantir proteção contra o exercício do arbítrio. Para isso, são impostas restrições ao poder do Estado para evitar a permanência infinita do seu poder persecutório (Recurso Extraordinário (RE) 636886, acórdão de 24/6/2020, peça 220) .
 c) Somente são imprescritíveis as ações de ressarcimento ao erário fundadas na prática de ato de improbidade administrativa doloso tipificado na Lei 8.429/1992 ou Lei de Improbidade Administrativa (Tema 897) . Em relação aos demais atos, aplica-se o Tema 666, ou seja, é prescritível a ação de reparação de danos à Fazenda Pública (RE 636886, acórdão de 24/6/2020, peça 220) .
 d) A excepcionalidade reconhecida pelo STF no TEMA 897 não se encontra presente em processos de tomada de contas, pois o TCU não julga pessoas, ou seja, não investiga a existência de dolo decorrente de ato de improbidade administrativa. O que faz é um julgamento técnico das contas a partir de elementos obtidos em fiscalizações. Apurada a ocorrência de dano ao erário, profere acórdão em que se imputa o débito ao responsável, para fins de se obter o respectivo ressarcimento (RE 636886, acórdão de 24/6/2020, peça 220) .
 e) A pretensão de ressarcimento ao erário em face de agentes públicos reconhecida em acórdão de Tribunal de Contas prescreve na forma da Lei 6.830/1980 ou Lei de Execução Fiscal (RE 636886, acórdão de 24/6/2020, peça 220) .
 f) Fixação da seguinte tese para o Tema 899: 'É prescritível a pretensão de ressarcimento ao erário fundada em decisão de Tribunal de Contas' (RE 636886, acórdão de 24/6/2020, peça 220) .
 g) As razões que levaram o STF a estabelecer excepcional hipótese de imprescritibilidade, no Tema 897, não estão presentes em relação às decisões do TCU que resultem imputação de débito ou multa. Tais decisões, nos termos do §3º, do artigo 71 da Constituição Federal (CF) de 1988, têm eficácia de título executivo e, portanto, é prescritível a pretensão de ressarcimento ao erário fundada nessas decisões. O TCU, em momento algum, analisa a existência ou não de ato doloso de improbidade administrativa e, se não houver decisão judicial caracterizando essa existência, inexiste contraditório e ampla defesa plenos, pois não é possível defender-se na ausência de elemento subjetivo (Voto proferido pelo Ministro Alexandre de Moraes no RE 636886, acórdão de 24/6/2020, peça 220) .
 h) O reconhecimento da imprescritibilidade da pretensão de ressarcimento ao erário fundada em decisão do TCU significa grave ferimento ao Estado de Direito, que exige a existência de um prazo legal para o Poder Público exercer sua pretensão punitiva. Não se deve, em regra, manter indefinidamente essa possibilidade, sob pena de desrespeito ao devido processo legal (Voto proferido pelo Ministro Alexandre de Moraes no RE 636886, acórdão de 24/6/2020, peça 220) .
24. Repisa que já foi reconhecida a prescrição da pretensão punitiva no presente processo, conforme consta nos votos dos acórdãos condenatório e embargado (peças 118, p. 3, item 22, e 191, p. 13, item 20) . Reconhece que as multas foram afastadas, mas questiona se a condenação em débitos solidários não seria uma penalidade pecuniária, tal qual uma multa também é (peça 218, p. 6-7) .
25. Acredita que a obscuridade apontada é evidente, na medida em que foi reconhecida a prescrição, mas as penalidades pecuniárias não foram afastadas, ou seja, o débito. Para ele, significa dizer que a prescrição, no âmbito do TCU, não teve nenhum resultado prático (peça 218, p. 6-7) .
26. O recorrente ainda aponta uma possível segunda obscuridade, desta feita relacionada com seu advogado, subscritor da peça recursal. Este advogado é representante, perante o TCU, do recorrente e, também, de outro responsável nos autos, o qual não pôde ser reconhecido como embargante, apesar da peça recursal ser a mesma para ambos. Esse detalhe foi esclarecido no parágrafo 20.
27. Consta, no relatório do acórdão embargado, que o advogado defendeu um dos seus clientes, o atual recorrente, em detrimento do outro, aquele que teve seus embargos considerados intempestivos, consoante supramencionado. Como os dois foram condenados em solidariedade, ao defender que não houve solidariedade, o advogado, na prática, acusou um de seus clientes de ser o único responsável pelo prejuízo em benefício do outro (peça 192, p. 19) .
28. O recorrente garante que, em nenhum momento, seu advogado acusou o Sr. Wladimir Carneiro Macambira de eventuais prejuízos decorrentes da execução do convênio em questão. Para ele, a argumentação atinente à delegação de competência não acarretou qualquer acusação quanto ao mérito do caso, mas buscou apenas delimitar as devidas responsabilidades (peça 218, p. 7) .
29. Esclarece que a responsabilidade pela execução e fiscalização da obra não atrai qualquer indício da ocorrência de irregularidades, as quais, em nenhum momento, foram reconhecidas ou imputadas ao Sr. Wladimir. Aduz que o único intuito de delimitar competências foi não permitir que, de forma injusta, um dos recorrentes fosse mais ou menos responsabilizado que o outro (peça 218, p. 8) .
30. Explica que essa tese de foi utilizada exclusivamente para dizer que ele delegou competência ao Sr. Wladimir, o qual era o responsável pela execução e fiscalização do contrato. Não há, na sua opinião, qualquer acusação em desfavor do último, pois se cuidou de mera delimitação de competências e responsabilidades, sem incursão meritória (peça 218, p. 8) .
31. Acrescenta que a utilização da precitada tese privilegiou a boa-fé processual e a lealdade aos fatos verídicos, mesmo porque a tese da prescrição foi suscitada em favor de ambos, dentre outros tópicos de defesa. Tais fatos, segundo acredita, afastam a alegação de que o Sr. Wladimir esteve em algum momento indefeso (peça 218, p. 8) .
32. Por fim, sustenta que a obscuridade resta demonstrada, pois seu advogado não proferiu qualquer acusação em desfavor do Sr. Wladimir. Para o recorrente, ele somente alegou a tese de delegação de competência devido a sua boa-fé e lealdade processual, com o fim de delimitar as responsabilidades do caso (peça 218, p. 9) . 
Argumentos do ex-prefeito Marcos de Queiroz Ferreira (peça 223) 
33. O Sr. Marcos informa inicialmente que foi prefeito municipal de Beberibe, no Ceará no período de 1/1/2005 a 28/8/2006. A seguir, apresenta os argumentos abaixo resumidos sobre prescrição (peça 223, p. 1-3) :
 a) Prescrição é questão de ordem pública e pode ser levantada em qualquer fase do processo. Seu fundamento é o princípio da segurança jurídica.
 b) Segundo a doutrina, prescrição é a omissão do tempestivo exercício da pretensão da administração, isto é, de seu dever-poder. Difere do instituto da decadência, inclusive em relação ao prazo.
 c) Não é razoável um ex-gestor público permanecer obrigado a comprovar que aplicou adequadamente verbas públicas após vários anos dos fatos apurados. Trata-se de flagrante vulneração dos princípios da segurança jurídica e da ampla defesa, bases do ordenamento jurídico, haja vista ser notória a dificuldade de produção de provas após o decurso de muito tempo. Caso não existisse a sujeição dessa atuação a um limite temporal, ocorreriam situações contrárias ao Estado de Direito.
 d) No presente caso, o TCU já reconheceu a incidência da prescrição, mas manteve a condenação do embargante em débito, por entender que 'ações de ressarcimento' são imprescritíveis. Tal entendimento não merecer prosperar, mormente a recentíssima decisão prolatada pelo STF nos autos do RE 636886.
34. O recorrente transcreve trechos do RE 636886, acórdão de 24/6/2020, já resumido nas alíneas 'b' a 'f' e 'h' do parágrafo 23 desta instrução. Frisa que a competência do TCU é apurar infrações às normas aplicáveis, impondo as sanções correspondentes, inclusive débito. Defende que essa competência se sujeita a prazo prescricional e que este caso difere da imprescritibilidade das ações de ressarcimento fundadas na prática de ato doloso tipificado na Lei de Improbidade Administrativa (peça 223, p. 3-4) .
35. Depois, sustenta a tese de cabimento dos embargos e, para fundamentar, transcreve dispositivos do RI/TCU e do Código de Processo Civil, além de texto doutrinário sobre o assunto. Esclarece que o propósito dos embargos de declaração interpostos é corrigir vícios de omissão e obscuridade existentes no bojo do Acórdão 6589/2020-TCU-Segunda Câmara (peça 223, p. 5-7) . Traça, em seguida, uma síntese processual, na qual merecem destaque os seguintes pontos (peça 223, p. 7-8) :
 a) O processo versa sobre supostas ilegalidades relacionadas com convênio firmado entre o Município de Beberibe e a União para a construção e ampliação de um píer.
 b) A Construtora Borges Carneiro foi contratada por licitação para prestar os serviços em 18/4/2006, com início da obra em 1/6/2006.
 c) A responsabilidade do embargante teve como base o um parecer técnico de 25/6/2013, no qual restou consignado que o objeto do convênio não foi executado de forma satisfatória.
 d) O recurso de reconsideração apresentado não foi suficiente para dirimir os questionamentos do TCU. Por ocasião da análise do recurso, não foi considerada sua boa-fé, apesar de demonstrada.
36. O recorrente entende que o acórdão embargado é omisso e obscuro, pelas seguintes razões, em síntese (peça 223, p. 8-11) :
 a) Não delimita as responsabilidades de acordo com as condutas de cada responsável. Ele esteve à frente do executivo municipal por quase três meses após o início das obras, posto que foi prefeito somente até 28/8/2006, de modo que sua responsabilização ficou restrita às duas primeiras medições.
 b) No acórdão combatido, apesar de ventilado na defesa, não foi analisada a inexistência de informações acerca de irregularidades ocorridas nas duas primeiras medições, tendo em vista que a primeira vistoria somente ocorreu em 2007. Ou seja, o embargante não soube de nenhuma irregularidade atinente à reforma do píer durante o período em que foi prefeito. Além disso, não há, nos autos, comprovação que ele tenha cometido alguma ação ou omissão referente às impropriedades aventadas.
 c) Também não existiu conduta omissiva, pois ninguém pode corrigir irregularidades, se não há conhecimento delas. O acórdão embargado foi omisso e obscuro ao lhe atribuir responsabilidade por irregularidade, sem comprovar a contribuição ao defendente para sua ocorrência. 
 d) Sua função, na qualidade de prefeito, era angariar recursos por meio dos convênios, sem qualquer participação na cadeia de procedimentos administrativos e técnicos relativos a medições, pagamentos ou reformas.
 e) As medições eram realizadas e assinadas por engenheiro do município e, após atestadas, encaminhadas à secretaria de finanças, para pagamento. Não existia qualquer obrigação ou responsabilidade do prefeito em fiscalizar as obras ou acompanhar as reformas, muito menos participar de procedimentos técnicos de medição. 
 f) Não existia ingerência nos procedimentos de medição e pagamento, pois não era sua atribuição, além de não possuir conhecimento sobre o assunto. Não eram de sua responsabilidade medições ou aspectos técnicos das reformas, a não ser que fosse informado sobre alguma irregularidade, o que não ocorreu, posto que a primeira vistoria somente aconteceu em 2007. 
 g) As irregularidades na reforma, se existiram, foram verificadas após o fim de sua gestão, ou seja, nas medições ocorridas após o seu afastamento. Não se pode atribuir responsabilidade por ato ocorrido após a gestão, já que todas as ocorrências se referem a período em que não mais ocupava o cargo de prefeito.
 h) Pretende-se um julgamento justo, baseado no melhor direito, e que seja considerado todos os fundamentos e aspectos probatórios constante dos autos.  Ao incluir a obscuridade entre as hipóteses de cabimento de embargos de declaração, a legislação zela por princípios constitucionais fundamentais, como o devido processo legal, para evitar prejuízos irreversíveis à parte.
 i) Os atos questionados foram praticados por servidores públicos. Na seara da administração pública, predomina o princípio da segregação das funções, que impõe que nenhum agente pode realizar todas as fases inerentes a uma mesma operação. Assim, as funções são separadas de modo a permitir que cada um possa responder por seus atos, na medida de suas responsabilidades.
37. Para o embargante, não foram apresentadas evidências suficientes para comprovar o dano causado ao erário. Além disso, entende que não restou demonstrado o nexo de causalidade entre o dano e sua conduta. Esse raciocínio é defendido com os seguintes argumentos, em suma (peça 223, p. 11-14) :
 a) Com base no artigo 13 do Código Penal, relação de causalidade ou nexo causal é a ligação ou relação entre a conduta do agente e o resultado que essa conduta produziu. Devem ser identificadas as condutas que exerceram impacto sobre os fatos, com suas respectivas circunstâncias, bem como os resultados que derivaram das condutas, como consequência. O vínculo existente entre conduta e resultado denomina-se nexo de causalidade.
 b) Para imputar débito, devem estar presentes três requisitos: a conduta ou ato ilícito, surgido em decorrência de alguma ação ou omissão do agente; o resultado ou dano causado ao erário, devidamente apurado; e o nexo de causalidade, vínculo que conecta o ato ilícito ao prejuízo. Por meio do acórdão embargado, foi imputado débito sem especificar esses requisitos mínimos, sinalizadores de correta apuração de responsabilidade e do estabelecimento do imprescindível nexo causal.
 c) O julgamento das contas partiu do pressuposto de que os gastos realizados na gestão do embargante não foram revertidos em proveito do interesse público. Tal entendimento equivale a concluir que não houve nenhuma obra, o que não é verdade. Essa conclusão não encontra respaldo na realidade dos fatos, os quais não foram devidamente esmiuçados na decisão embargada. Injusta a imputação de débito na integralidade dos valores geridos pelo embargante.
 d) A decisão vergastada é draconiana e desconectada das provas, injusta condenação do responsável, uma vez que não há elementos que demonstrem desvio de recursos ou locupletamento. Como não houve irregularidade, a sanção aplicada jamais poderia consistir na devolução corrigida de qualquer importância, pois representaria uma afronta aos princípios da razoabilidade e proporcionalidade, face ao disparate entre o diagnóstico do problema e a dosimetria da pena.
 e) Para haver condenação de ressarcimento, é imprescindível a constatação do dano, o qual não foi apurado nos autos em exame. Não pode ser consequência de um dano em tese ou lesão apenas formal à regularidade de um ato, pois é preciso que se evidencie onde teria ocorrido o dano ao erário, para, somente a partir daí, poder ser reparado.
 f) Inexistindo dano, não há que se falar em causa ou nexo de causalidade para imputação de débito. Competia a demonstrar o dano, a prática do ilícito e o necessário liame entre conduta e resultado, ou nexo de causalidade. Tal não ocorreu em relação ao acórdão embargado, o que revela grave omissão e obscuridade. 
38. Para o embargante, era impreterível que se apurasse sua responsabilidade subjetiva, para identificar se agiu com dolo ou erro grosseiro, em atendimento aos mandamentos contidos na Lei de Introdução ao Direito Brasileiro (LINDB, Decreto-Lei 4.657/1942, com as alterações introduzidas pela Lei 13.655/2018) . Sobre esse assunto, são tecidas as seguintes considerações, em resumo (peça 223, p. 14-18) :
 a) A LINDB determina que não se decidirá, no âmbito administrativo, com base em valores jurídicos abstratos sem que sejam consideradas as consequências práticas da decisão. Estabelece que devem ser consideradas, nas decisões, as circunstâncias que envolvem a prática dos atos administrativo, tais como obstáculos e dificuldades do gestor; exigências das políticas públicas a seu cargo; circunstâncias de limitação ou condicionamento da ação do agente; situações atenuantes; gravidade e alcance dos danos provenientes etc. Nesse sentido, os artigos 20 e 22 dessa lei.
 b) Quanto à responsabilização para fins de imputação de débito, a LINDB prevê essa possibilidade apenas em relação aos atos praticados com dolo ou erro grosseiro, conforme art. 28.  O acórdão embargado foi omisso no exame desse aspecto, de modo a averiguar se os atos ilícitos decorreram de dolo e erro grosseiro, pois não basta a presunção de simples culpa do agente.
 c) O TCU já adotava entendimento de que a penalização do agente público, com imputação de débito, deveria ocorrer apenas em casos de atos graves, mais que a mera culpa in vigilando ou in elegendo. Agora, deverão examinar os processos de sua competência sob a ótica do novo conceito de erro grosseiro, o qual, segundo o recentíssimo Decreto 9830/2019, que regulamentou as inovações introduzidas na LINDB, definiu, em seu art. 12, que o agente somente poderá ser responsabilizado por suas decisões ou opiniões técnicas se agir ou se omitir com dolo ou cometer erro grosseiro.
 d) Parágrafos do dispositivo precitado definem o seguinte: erro grosseiro é aquele manifesto, evidente e inescusável praticado com culpa grave, caracterizado por ação ou omissão com elevado grau de negligência, imprudência ou imperícia (§ 1º) ; não se configura dolo ou erro grosseiro se não restar comprovada a situação ou circunstância capaz de caracterizá-los (§ 2º) ; o mero nexo de causalidade entre conduta e resultado danoso não implica responsabilização, exceto no caso de dolo ou erro grosseiro (§ 3º) ; a complexidade da matéria e das atribuições exercidas pelo agente público serão consideradas em eventual responsabilização (§ 4º) ; o montante do dano não poderá, por si só, ser elemento para caracterizar o erro grosseiro ou o dolo (§ 5º) .
 e) A presente situação está em desacordo com o art. 12 da LINDB, em especial com os §§ 2º e 3º. Na comprovação do erro grosseiro, não cabe a presunção. Uma detida análise dos autos mostra que os elementos não comprovam que as inconsistências associadas ao embargado tenham ocorrido por dolo ou erro grosseiro, nem demonstram desvio de recursos ou locupletamento de sua parte.
39. De acordo com o recorrente, embargos de declaração se prestam a aclarar o feito quando houver omissão, contradição ou obscuridade. Explica que excepcionalmente podem promover a alteração material da decisão, quando expurgadas essas deficiências, e que essa alteração é denominada, pela doutrina, de efeitos infringentes ou modificativos (peça 223, p. 18) .
40. Ensina que tal ocorre especialmente quando o saneamento dos vícios está intimamente relacionado com a revisão da questão omissa, contraditória ou obscura. Dessa forma, por via transversa, acarreta a modificação da decisão. Ou seja, embora não possa conduzir a novo julgamento, com reapreciação do que ficou decidido, não há óbice que o suprimento de omissão leve a modificar-se a conclusão do julgado. Essa a posição extraída de julgados do Superior Tribunal de Justiça (STJ) (peça 223, p. 18-19) .
41. Conclui que, uma vez supridas as omissões e obscuridades do acórdão em comento, revela-se um novo cenário fático e jurídico, o qual aponta para a exclusão das irregularidades equivocadamente atribuídas a ele. Por isso, solicita provimento aos embargos para reformar o Acórdão 6589/2020-TCU-Segunda Câmara, com o saneamento das omissões e obscuridades. Em consequência aos efeitos infringentes que decorrerão das correções, requer julgamento das contas como regulares, com o afastamento das falhas e do débito (peça 223, p. 19-20) .
Análise
42. A análise será efetivada em tópicos e abrangerá os seguintes assuntos: prescrição, prescrição segundo os parâmetros do Acórdão 1441/2016-TCU-Plenário, prescrição pela Lei 9.873/1999 e demais questões levantadas pelos embargantes.
Da prescrição
43. Os dois embargantes defendem a prescrição do débito. Para um, houve obscuridade do acórdão quanto ao assunto, enquanto, para o outro, prescrição seria questão de ordem pública passível de ser levantada em qualquer fase processual. 
44. Não houve qualquer obscuridade quanto ao assunto no acórdão embargado. No relatório, o tema foi abordado à luz do entendimento em vigor à época da análise, nos parágrafos 44 a 64 do relatório e, no voto, 55 a 60. No voto, o relator inclusive se referiu ao recente entendimento do STF acerca de prescrição, conforme trecho abaixo:
'57. No RE 636.886, julgado pelo Plenário em recente Sessão Virtual de 10/04/2020, a Suprema Corte expressou entendimento, com repercussão geral, segundo o qual: 'É prescritível a pretensão de ressarcimento ao erário fundada em decisão de Tribunal de Contas'. Consta da ementa desse julgado que 'A pretensão de ressarcimento ao erário em face de agentes públicos reconhecida em acórdão de Tribunal de Contas prescreve na forma da Lei 6.830/1980 (Lei de Execução Fiscal) .' Vê-se que como, no caso concreto, tratou-se de execução judicial de título executivo formado a partir de decisão do TCU, o STF adotou o rito previsto na Lei de Execução Fiscal. 
58. Claramente, o Recurso Extraordinário sob enfoque tratou de prescrição que ocorreu na fase de execução judicial do acórdão condenatório desta Corte de Contas, e não da prescrição da pretensão de ressarcimento associada a processo de controle externo. Nesses termos, compreendo que a tese assentada no RE 636.886 não é aplicável ao caso ora em análise, em que ainda poderá se formar título executivo extrajudicial, a depender da confirmação do julgamento de mérito a ser proferida em Acórdão que analisa recursos de reconsideração.'
45. Por outro lado, conforme sustenta o outro embargante, prescrição é questão de ordem pública e pode ser levantada em qualquer fase do processo. Além disso, esse assunto vem sendo objeto de debate no TCU e ainda não há um entendimento consolidado sobre ele. Por esses motivos, entende-se pertinente analisar essa questão.
46. No exame da prescrição, a Serur tem adotado os entendimentos detalhados na peça 233, que contém estudo e pronunciamentos anteriores da Secretaria sobre o tema. Nessas manifestações estão desenvolvidas as seguintes premissas, que serão utilizadas no presente exame: 
  a)  ao julgar o RE 636.886, o STF conferiu nova interpretação ao art. 37, § 5º, da Constituição Federal, fixando a tese de que 'é prescritível a pretensão de ressarcimento ao erário fundada em decisão de Tribunal de Contas';
 b)  as pretensões punitiva e de ressarcimento devem observar o mesmo regime na atividade de controle externo, dado o objetivo comum da prescrição, de fixar prazo para o Tribunal de Contas agir, para caracterizar o ilícito, identificar seu autor, dimensionar as consequências da conduta e impor as consequências legais, independentemente de tais consequências terem natureza punitiva ou ressarcitória;
 c)  até que sobrevenha norma específica, entende-se que a prescrição das pretensões punitiva e de ressarcimento, no processo de controle externo, deve observar o regime da Lei 9.873/1999, na linha dos recentes pronunciamentos do STF a respeito. Assim, sem prejuízo de se realizar o exame da prescrição também segundo o prazo decenal previsto no Código Civil, o critério adotado, na formulação da proposta de encaminhamento, será o da Lei 9.873/1999.  
Da prescrição segundo os parâmetros do Acórdão 1441/2016-TCU-Plenário
47. No que se refere à pretensão punitiva, o TCU tem tradicionalmente aplicado os critérios definidos no Acórdão 1441/2016-TCU-Plenário, que, em incidente de uniformização de jurisprudência, orientou-se pela aplicação do Código Civil. Por este acórdão, em linhas gerais, a prescrição subordina-se ao prazo geral de dez anos (Código Civil, art. 205) , contado a partir da data da ocorrência do fato, e interrompido pelo ato que ordenar a citação, a audiência ou a oitiva da parte. 
48. No caso sob exame, a prescrição segundo os parâmetros do Acórdão 1441/2016-TCU-Plenário já foi reconhecida pelo TCU, conforme se constata a partir do item 22 do voto do acórdão condenatório (peça 118, p. 3) .
Da prescrição pela Lei 9.873/1999
49. A Lei 9.873/1999, art. 1º, parte final, traz previsão expressa a respeito do início do prazo de prescrição em se tratando de infração de caráter permanente ou continuado. No presente caso, não foi comprovada a regular aplicação dos recursos federais repassados por meio do Convênio 105/2005. Dessa forma, foram considerados indevidos os pagamentos efetivados pelos gestores. 
50. A data do último desses pagamentos deve ser considerado o termo inicial de contagem do prazo prescricional. Portanto, a data de 5/2/2007 deve ser fixada como termo inicial, segundo o regime da Lei 9.873/1999, pois corresponde à última data relativa ao débito imputado no acórdão condenatório. 
51.  No art. 2º da Lei 9.873/1999, são definidas as causas de interrupção da prescrição. A tabela abaixo detalha algumas dessas causas no âmbito desta TCE:
Interrupções
	Data
	Fato
	Causa
	Disp
	Ref

	9/3/2007
	Parecer
	Qualquer ato inequívoco, que importe apuração do fato
	art. 2º, inc. II
	peça 2, p. 18

	7/5/2007
	Nota técnica
	Qualquer ato inequívoco, que importe apuração do fato
	art. 2º, inc. II
	peça 2, p. 54

	22/2/2008
	Requisição de auditoria
	Qualquer ato inequívoco, que importe apuração do fato
	art. 2º, inc. II
	peça 2, p. 102

	11/6/2008
	Relatório de Auditoria
	Qualquer ato inequívoco, que importe apuração do fato
	art. 2º, inc. II
	peça 3, p. 214

	31/7/2008
	Nota técnica
	Qualquer ato inequívoco, que importe apuração do fato
	art. 2º, inc. II
	peça 3, p. 48

	29/9/2008
	Parecer.
	Qualquer ato inequívoco, que importe apuração do fato
	art. 2º, inc. II
	peça 3, p. 62

	22/3/2009 a 27/3/2009
	Inspeção
	Qualquer ato inequívoco, que importe apuração do fato
	art. 2º, inc. II
	peça 3, p. 216

	9/4/2009
	Nota técnica 
	Qualquer ato inequívoco, que importe apuração do fato
	art. 2º, inc. II
	peça 3, p. 244

	3/8/2010
	Nota técnica 
	Qualquer ato inequívoco, que importe apuração do fato
	art. 2º, inc. II
	peça 3, p. 148

	25/8/2011
	Informação 
	Qualquer ato inequívoco, que importe apuração do fato
	art. 2º, inc. II
	peças 3, p. 304, e 4, p. 2

	13/9/2011
	Nota técnica 
	Qualquer ato inequívoco, que importe apuração do fato
	art. 2º, inc. II
	peça 3, p. 186

	3/10/2011
	Nota técnica 
	Qualquer ato inequívoco, que importe apuração do fato
	art. 2º, inc. II
	peça 3, p. 188

	15/11/2011
	Nota técnica 
	Qualquer ato inequívoco, que importe apuração do fato
	art. 2º, inc. II
	peça 3, p. 176

	25/6/2013
	Parecer 
	Qualquer ato inequívoco, que importe apuração do fato
	art. 2º, inc. II
	peça 4, p. 66

	21/8/2013
	Ofícios 
	Qualquer ato inequívoco, que importe apuração do fato
	art. 2º, inc. II
	peça 4, p. 18 e 26

	23/8/2013 a 4/9/2013
	Despachos e ofícios 
	Qualquer ato inequívoco, que importe apuração do fato
	art. 2º, inc. II
	peça 4, p. 34-40

	30/9/2013
	Ofícios 
	Qualquer ato inequívoco, que importe apuração do fato
	art. 2º, inc. II
	peça 4, p. 70 e 82

	Abril de 2014
	Ofícios 
	Qualquer ato inequívoco, que importe apuração do fato
	art. 2º, inc. II
	peça 5, p. 8, 16 e 24

	25/7/2014
	Ofícios 
	Qualquer ato inequívoco, que importe apuração do fato
	art. 2º, inc. II
	peça 5, p. 32, 36, 40 e 46

	22/9/2014
	Ofício 
	Qualquer ato inequívoco, que importe apuração do fato
	art. 2º, inc. II
	peça 5, p. 64

	24/9/2014
	Memorando
	Qualquer ato inequívoco, que importe apuração do fato
	art. 2º, inc. II
	peça 5, p. 68

	10/11/2014
	Ofícios
	Qualquer ato inequívoco, que importe apuração do fato
	art. 2º, inc. II
	peça 5, p. 96, 108, 120 e 132

	18, 20 e 21/11/2014, e 6/1/2015
	Despachos 
	Qualquer ato inequívoco, que importe apuração do fato
	art. 2º, inc. II
	peça 5, p. 144, 146, 150 e 166

	16/1/2015
	Ofício de encaminhamento de TCE
	Qualquer ato inequívoco, que importe apuração do fato
	art. 2º, inc. II
	peça 5, p. 180

	8/5/2015 e 17/6/2015
	Despachos 
	Qualquer ato inequívoco, que importe apuração do fato
	art. 2º, inc. II
	peça 5, p. 188 e 190

	22/6/2015 e 6/7/2015
	Memorandos
	Qualquer ato inequívoco, que importe apuração do fato
	art. 2º, inc. II
	peça 5, p. 192 e 194

	10, 13 e 15/7/2015
	Despachos 
	Qualquer ato inequívoco, que importe apuração do fato
	art. 2º, inc. II
	peça 5, p. 196, 198 e 206

	17/7/2015
	Relatório TCE
	Qualquer ato inequívoco, que importe apuração do fato
	art. 2º, inc. II
	peça 5, p. 208-217

	21/7/2015
	Ofício
	Qualquer ato inequívoco, que importe apuração do fato
	art. 2º, inc. II
	peça 5, p. 218

	3/8/2015
	Relatório de Auditoria da CGU 
	Qualquer ato inequívoco, que importe apuração do fato
	art. 2º, inc. II
	peça 5, p. 220-222

	10/8/2015
	Certificado e Parecer da CGU
	Qualquer ato inequívoco, que importe apuração do fato
	art. 2º, inc. II
	peça 5, p. 224-225

	21/10/2015
	Pronunciamento
	Qualquer ato inequívoco, que importe apuração do fato
	art. 2º, inc. II
	peça 5, p. 232

	23/10/2015
	Ofício 
	Qualquer ato inequívoco, que importe apuração do fato
	art. 2º, inc. II
	peça 5, p. 234

	29/11/2016
	Instrução 
	Qualquer ato inequívoco, que importe apuração do fato
	art. 2º, inc. II
	peça 13

	14/7/2017
	Pronunciamento
	Qualquer ato inequívoco, que importe apuração do fato
	art. 2º, inc. II
	peça 65

	17/11/2017
	Instrução
	Qualquer ato inequívoco, que importe apuração do fato
	art. 2º, inc. II
	peça 114

	24/7/2018
	Acórdão 6330/2018-TCU-Segunda Câmara 
	Decisão condenatória recorrível
	art. 2º, inc. III
	peça 117

	16/6/2020
	Acórdão 6589/2020-TCU-Segunda Câmara 
	Decisão condenatória recorrível
	art. 2º, inc. III
	peça 190

LEGENDA Disp-Dispositivo; Ref-Referência
52.  Considerando o termo inicial de 5/2/2007, nota-se que a prescrição foi seguidamente interrompida, por inequívoca atuação da administração pública. Portanto, em nenhum momento, foi ultrapassado o prazo prescricional de cinco anos, previsto no art. 1º da Lei 9.873/1999. 
53. Resta avaliar se ocorreu a prescrição intercorrente, isto é, quando o processo fica paralisado por mais de três anos, aguardando 'julgamento ou despacho', nos termos do art. 1º, § 1º, da mesma lei. Note-se que há correlação entre essa última hipótese e as causas de interrupção da prescrição do art. 2º. Com efeito, uma vez interrompida a prescrição por alguma das hipóteses desse dispositivo, o processo não pode ficar inativo, sem qualquer inovação processual relevante, por mais de três anos.
54.  A finalidade da prescrição intercorrente, com seu prazo próprio, é a de assegurar a eficiência e celeridade nas apurações administrativas. Seria contrária a essa finalidade a paralisação injustificada do processo por período maior que o triênio estabelecido para a hipótese. 
55.  No presente caso, observa-se que não foi ultrapassado esse interregno de mais de três anos, de forma que é possível dizer que não se operou também a prescrição intercorrente. Não há, portanto, que se falar em prescrição do presente feito, segundo o regime da Lei 9.873/1999.
Das demais questões levantadas pelos embargantes
56. O Sr. Daniel aponta obscuridade relacionada com a atuação de seu advogado, pois acredita que, em nenhum momento, ele acusou o Sr. Wladimir, ex-secretário na gestão do embargante, de eventuais prejuízos decorrentes da execução do convênio em questão. Para ele, a obscuridade resta demonstrada, na medida em que seu advogado somente alegou a tese de delegação de competência devido a sua boa-fé e lealdade processual, com o fim de delimitar as responsabilidades do caso.
57. Não houve obscuridades em relação a esse aspecto, já que o assunto foi devidamente analisado nos parágrafos 94 a 98 do relatório do acórdão embargado. Além disso, a conclusão extraída e o encaminhamento alvitrado não trouxeram quaisquer prejuízos ao embargante, pois não cabe ao TCU examinar esse tipo de assunto. Note-se que, nesta ocasião processual, o advogado novamente falhou com o ex-secretário, pois apresentou de forma intempestiva o seu recurso.
58. Por sua vez, o Sr. Marcos procura rediscutir uma matéria que já foi amplamente debatida nos autos: sua responsabilidade. Para ele, não foram apresentadas evidências suficientes para comprovar o dano, nem restou demonstrado o nexo de causalidade entre o dano e sua conduta. Por isso, o acórdão embargado seria omisso e obscuro.
59. Não é possível aceitar essa argumentação, porque a maioria dos aspectos trazidos à baila pelo embargante já foram devidamente analisados nos parágrafos 116 a 135 do relatório. Trata-se, na realidade, de rediscutir a matéria, o que não cabe em sede de embargos de declaração.
60. De novidade, o embargante reclama da falta de análise de sua conduta frente aos ditames da LINDB. De fato, tal análise não foi efetivada anteriormente, mas a argumentação não merece prosperar porque, mesmo com as alterações promovidas na LINDB, o dever de indenizar prejuízos ao erário permanece sujeito à comprovação de dolo ou culpa, sem qualquer gradação. É entendimento do TCU que as alterações na LINDB não provocaram modificação nesses requisitos, a exemplo do Acórdão 7982/2020-TCU-Segunda Câmara.
CONCLUSÃO
61. O TCU já reconheceu a prescrição à luz dos critérios definidos no Acórdão 1441/2016-TCU-Plenário, mas, pela Lei 9873/1999, a análise mostrou que não houve prescrição (parágrafos 43 a 55) . Contudo, o exame da prescrição das pretensões punitiva e de ressarcimento, no processo de controle externo, deve observar o regime da Lei 9.873/1999.
62. Portanto, em tese, seria possível a aplicação de multa aos gestores. Todavia, não é possível propor a reforma do acórdão ante o princípio da non reformatio in pejus, que se refere à vedação de agravar a situação dos réus, em caso de recurso de defesa.
63. Quanto aos demais assuntos ventilados pelos embargantes, não merece acolhida a argumentação apresentada (parágrafos 56 a 60) . Considerando a inexistência de omissão, obscuridade ou contradição na decisão embargada, propõe-se rejeitar os embargos.
PROPOSTA DE ENCAMINHAMENTO
64.  Ante o exposto, submete-se à consideração superior a presente análise dos embargos de declaração opostos por Daniel Queiroz Rocha, Wladimir Carneiro Macambira e Marcos de Queiroz Ferreira contra o Acórdão 6589/2020-TCU-Segunda Câmara, com fundamento nos artigos 32, inciso II, e 34, da LOTCU:
 a) não conhecer dos embargos de declaração opostos por Wladimir Carneiro Macambira;
 b) Quanto aos Senhores Daniel Queiroz Rocha e Marcos de Queiroz Ferreira, conhecer dos embargos e, no mérito, rejeitá-los ;
 c) dar ciência do acórdão que vier a ser proferido aos embargantes e aos demais interessados."
É o Relatório.

8.1. Carlos Eduardo Maciel Pereira (11677/OAB-CE), representando Wladimir Carneiro Macambira e Daniel Queiroz Rocha;  
8.2. Rachel Mourão Borges Carneiro e outros, representando Construtora Borges Carneiro Ltda.  
8.3. Antônio Braga Neto (17713/OAB-CE) e outros, representando Odivar Facó
8.4. Alanna Castelo Branco Alencar (6854/OAB-CE) e outros, representando Marcos de Queiroz Ferreira

Não autou

EMBARGOS DE DECLARAÇÃO. TOMADA DE CONTAS ESPECIAL. REALIZAÇÃO DE PAGAMENTOS POR SERVIÇOS NÃO EXECUTADOS OU EXECUTADOS FORA DOS PADRÕES TÉCNICOS EXIGIDOS. CONTAS IRREGULARES. DÉBITO. EMBARGOS DE DECLARAÇÃO. REJEIÇÃO. RECURSOS DE RECONSIDERAÇÃO. CONHECIMENTO. NÃO PROVIMENTO. EMBARGOS DE DECLARAÇÃO. INTEMPESTIVIDADE DE UM DOS TRÊS EMBARGOS. NÃO CONHECIMENTO. CONHECIMENTO DOS DEMAIS. REJEIÇÃO. COMUNICAÇÕES.

TOMADA DE CONTAS ESPECIAL (TCE)

Secretaria de Recursos

Apreciam-se embargos de declaração opostos por Daniel Queiroz Rocha, Wladimir Carneiro Macambira e Marcos de Queiroz Ferreira ao Acórdão 6589/2020-TCU-Segunda Câmara, de minha relatoria, que negou provimento a recursos de reconsideração interpostos contra o Acórdão 6330/2018-TCU-Segunda Câmara, retificado pelo Acórdão 924/2019-TCU-Segunda Câmara, ambos da relatoria do Ministro-Substituto Marcos Bemquerer Costa, em que esta Corte, entre outras medidas, julgou irregulares as contas dos ora embargantes, imputando-lhes débito.
2. É interessante ressaltar, de início, que se trata de tomada de contas especial relativa ao Convênio 105/2005, firmado entre a então Secretaria Especial de Aquicultura e Pesca da Presidência da República (Seap/PR) e a Prefeitura de Beberibe/CE, com o intuito de reformar e ampliar terminal pesqueiro público. A principal irregularidade foi a inexecução parcial do objeto do ajuste.
3. Quanto à admissibilidade, acolho o exame da Serur, no sentido de conhecer dos embargos opostos por Marcos de Queiroz Ferreira e por Daniel Queiroz Rocha e não conhecer em relação a Wladimir Carneiro Macambira, por serem intempestivos.
4. A respeito do mérito dos embargos admitidos, também concordo com a Serur, que propõe a rejeição de ambos.
5. O argumento comum às duas peças refere-se à prescrição. Entendo não ter havido omissão alguma, tampouco obscuridade, pois a questão foi integralmente abordada com clareza nos parágrafos 55-60 do voto condutor da deliberação em discussão. Portanto, essa alegação não pode ser acolhida.
6. Não obstante, cabe registrar, na sequência, o posicionamento que tenho adotado em manifestações mais recentes, que, aliás, são harmônicos, em sua essência, ao que defendi no referido voto.
7. A meu ver, embora, no julgamento do RE 636.886, a Suprema Corte tenha deliberado, em sede de repercussão geral, no sentido de que é prescritível a pretensão ressarcitória em processos de tribunais de contas, há de se ponderar a existência de embargos de declaração pela Advocacia-Geral da União, pendentes de apreciação pelo STF. 
8. Além disso, temos que considerar que a questão necessita ser amadurecida neste Tribunal. A propósito, as discussões a respeito do entendimento desta Corte sobre o tema estão em curso no âmbito do TCProcesso 000.006/2017-3, de minha relatoria.
9. Desse modo, conforme tem sido decidido por nossos três Colegiados, penso que deve prevalecer, ao menos por ora, o entendimento jurisprudencial atual desta Corte de Contas - a imprescritibilidade das condenações em débito e a prescrição da pretensão punitiva no prazo de dez anos, que se interrompe com a emissão do ato que ordena a citação ou a audiência, de acordo com o entendimento firmado por meio Acórdão 1441/2016-TCU-Plenário, com base no art. 205 do Código Civil. 
10. Vale anotar que, para o caso em exame, a prescrição quanto à pretensão punitiva já foi reconhecida na deliberação original, parágrafo 22 do voto condutor do Acórdão 6330/2018-TCU-Segunda Câmara, da relatoria do Ministro-Substituto Marcos Bemquerer Costa.
11. Na peça apresentada em conjunto por Daniel Queiroz Rocha e Wladimir Carneiro Macambira, alega-se também obscuridade por suposta ausência de acusação a este último; também não teriam sido indicados os prejuízos decorrentes da execução do convênio. 
12. A despeito de se tratar de argumento relativo somente ao responsável em relação ao qual os embargos não estão sendo admitidos, considero oportuno deixar assente que foi devidamente realizada a análise ampla de todos os argumentos do recurso de reconsideração. O exame está presente no voto que fundamentou o acórdão, bem como na instrução da Serur e no parecer do Ministério Público, cujos conteúdos foram expressamente acolhidos como parte das razões de decidir. Toda a análise culminou na seguinte conclusão quanto ao responsável no voto condutor da deliberação embargada, verbis:
"53.	Ficou bem claro que não há como afastar, nesse caso concreto, a responsabilidade solidária do Sr. Wladimir Carneiro Macambira, ex-Secretário de Infraestrutura de Obras do Município de Beberibe/CE, e da Construtora Borges Carneiro Ltda. Como visto, o Sr. Wladimir assinou seis medições que serviram como base para pagamentos irregulares (peça 54, p. 49, 63, 77, 91, 103 e 119) , além de ter atestado a realização de serviços não existentes ou executados em desacordo com o contrato. A contratada, por outro lado, recebeu recursos por serviços não executados ou mal executados."
13. Quanto aos argumentos do ex-prefeito Marcos de Queiroz Ferreira, assim como a Serur, entendo que se trata de tentativa inoportuna de rediscutir o mérito em sede de embargos de declaração. Além das alegações atinentes à prescrição, afirma que o acórdão é omisso e obscuro, apresentando como motivos: ausência de delimitação das responsabilidades de cada responsável; inexistência de análise relativa às duas primeiras medições; desconhecimento das ocorrências apontadas, que foram verificadas após sua gestão; não participação nos procedimentos relativos ao convênio. Acrescentou ainda não teriam sido indicados os requisitos para sua responsabilização - a existência do dano e o nexo causal entre este e sua conduta.
14. Apenas a título de esclarecimento acerca da responsabilização do ora embargante, transcrevo, a seguir, trecho da instrução da Serur, constante do relatório que acompanhou a deliberação questionada. Penso que a apreciação dos argumentos do recurso de reconsideração que trataram do assunto foi efetuada com nível de detalhes adequado:
"Da responsabilidade do Sr. Marcos de Queiroz Ferreira
116.	O Sr. Marcos foi prefeito de Beberibe entre 1/1/2005 e 27/8/2006, sendo responsabilizado por gastos realizados nesse período no total de R$ 126.930,88, referentes à 1ª e 2ª Medição. Os pagamentos foram efetivados mediante emissão das notas fiscais 58 e 66, de 14/7/2006 e 15/8/2006, respectivamente (peças 54, p. 49-54 e 61-67, e 56, p. 179) .
117.	Segundo as medições, foram pagos os seguintes serviços: 'ampliação do píer' e 'recuperação do píer existente' (1ª Medição, peça 54, p. 49) ; e 'ampliação do píer' (2ª Medição, peça 54, p. 63) . Conforme já analisado anteriormente, tais serviços foram executados em desacordo com o ajustado no convênio, mas foram pagos como se não houvesse anormalidade. Ao final, a obra foi abandonada, configurando desperdício dos recursos empregados.
118.	O recorrente pretende que sua responsabilidade teve como base um parecer emitido em 25/6/2013, o qual deixou consignado que o objeto do convênio não foi executado integralmente ou de forma satisfatória. Sustenta que apresentou duas alegações de defesa e documentos sobre o assunto, mas esses elementos não foram suficientes para dirimir os questionamentos do TCU, sendo desconsiderada sua boa-fé, mesmo demonstrada.
119.	É possível adiantar que a questão da boa-fé não tem relação com o assunto tratado nestes autos, já que se cuida apenas de ressarcimento ao erário e não, de punição por gestão temerária. Esse assunto será analisado com maior profundidade em tópico específico dessa instrução.
120.	Não pode prosperar a pretensão do recorrente de que sua responsabilidade teve como fundamento um parecer emitido em 2013. Antes disso, várias foram as manifestações das áreas técnicas responsáveis pela fiscalização dos recursos repassados no sentido de que a obra não estava sendo conduzida conforme previsto no plano de trabalho. Consta, nos autos, notícia de inspeção na obra datada de março de 2007 e, depois dessa, outras foram realizadas, todas manifestando opinião sobre problemas na execução do objeto do convênio.
121.	O Sr. Marcos defende que as irregularidades se referem a um período em que não mais ocupava o cargo de prefeito, mas tal não pode ser aceito, porque ocorreram em sua gestão os pagamentos dos serviços registrados nas duas primeiras medições. 
122.	Reclama que somente esteve à frente do executivo municipal por volta de três meses após o início das obras, cuja execução, quase na integralidade, ocorreu no período em que não mais era prefeito. Contudo, foi justamente nesse período que ele pagou R$ 126.930,88 pelos serviços impugnados. Ao contrário do que reclama, na sua gestão gastou-se mais da metade do total executado (126.930,88 / 249.911,07 * 100) .
123.	Quanto a não haver comprovação de aplicação irregular das verbas quando ele foi gestor, veja-se, na 2ª Medição, o acumulado correspondente aos dois itens de serviço pagos por ele: exatamente os serviços relativos à ampliação e recuperação do píer, onde foram detectados vários problemas, conforme já mencionado nessa instrução. Esse raciocínio também vale para a tese, levantada pela defesa, de ausência de legitimidade passiva, em virtude do pretenso não esclarecimento das irregularidades relacionadas com o Sr. Marcos. 
124.	Não merece aceitação a afirmativa de que não foram apontadas irregularidades nos serviços registrados nas 1ª e 2ª Medições, pagas na gestão do defendente. Como se viu, o convênio não atingiu seu objetivo e, assim, todos os serviços foram impugnados, com a necessária devolução do valor investido pela União.
125.	Na sua defesa, o recorrente insiste na tese de que foi alcançado o objetivo principal da avença, que era a reforma e ampliação do píer. Aduz que o píer está até hoje em pleno funcionamento, consoante faz prova algumas fotos já anexadas. Acredita que havia fortes evidências de correta execução física e financeira do ajuste, mas os técnicos do TCU preferiram desconsiderar esse fato, ao invés de constatar a execução do objeto com uma simples inspeção.
126.	Quanto a este último argumento, não cabe ao TCU comprovar a regular aplicação dos recursos, mas ao gestor. Em relação ao alcance do objetivo da avença, tal não corresponde à realidade. Recorde-se que foram feitas várias inspeções, todas unânimes em apontar problemas nos serviços relativos ao píer, tais como pilares de diâmetro inferior ao projetado, não construção de pilares e vigas e laje executada com dimensões menores que a existente.
127.	Por conseguinte, não é verdade que a reforma e ampliação do píer foi executada com êxito. Ao contrário, os fatos mostram não apenas prejuízo financeiro, mas desrespeito à segurança dos futuros usuários do espaço público. Uma construção executada fora dos padrões previstos no projeto eleva o risco de problemas diversos, inclusive de morte de pessoas.
128.	Referente à questão de o píer estar em pleno funcionamento até hoje: se está, não foi certamente graças aos serviços impugnados nesta TCE. Em parecer de 19/3/2008 (peça 2, p. 136-144) , concluiu-se pela necessidade de adequações ao projeto, com vistas à recuperação e ao reforço estrutural das infraestruturas executadas. 
129.	Dessa forma, foi formulada uma proposta corretiva para retomar a obra, composta por dois conjuntos interdependentes de obras e serviços de engenharia: o primeiro, 'formado pelos itens executados do projeto que necessitam de reparos, de substituição, ou mesmo de reforço estrutural, em virtude da forma como foram construídos' (peça 2, p. 138) .
130.	Como exemplo de serviços desse primeiro conjunto, foram citados pilares que não foram construídos e a remontagem da cobertura do setor de desembarque de pescados. O segundo conjunto seria composto por itens complementares. Ao todo, foram previstos, para continuação da obra, recursos da ordem de R$ 278.433,57, mais que o valor gasto até então (peça 2, p. 138-140) . 
131.	Como se sabe, a obra não foi retomada. Assim, se hoje o píer está em operação, não foi em função da utilização dos serviços ora analisados. Ao contrário, os fatos mostram que a obra não apresentou serventia após seu abandono, com a necessidade de novos investimentos para adequá-la ao uso.
132.	O recorrente alega que seguiu recomendações técnicas e jurídicas, mas são alegações genéricas, pois ele não aponta quais documentos foram esses. Também afirma que deve ser assegurado seu direito à instrução do processo na via ordinária, sob pena de prejudicar sua defesa, mas não explicita de que forma houve prejuízo para essa sua prerrogativa. Ao contrário, somente no TCU foram oferecidas pelo menos três oportunidades de defesa: por ocasião das duas citações e do presente recurso.
133.	Traz, ainda, extensa argumentação sobre a aplicação, nas Cortes de Contas, do princípio da verdade material e do formalismo moderado. Com razão o recorrente, pois tais princípios são homenageados em processos de controle externo. Contudo, no presente caso, sua utilização apenas mostra o desacerto na execução dos serviços impugnados, de forma que não se pode aproveitar essa argumentação para a defesa do recorrente.
134.	Ele ainda argumenta que prestar contas anuais é obrigação do gestor e não, do ente, e que ocorre o contrário com as contas do convênio, a qual não seria responsabilidade do gestor, mas do próprio município, representado pelo prefeito. No entanto, não há relação entre o débito imputado ao Sr. Marcos e essa questão da prestação de contas, pois ele não foi responsabilizado por isso. Dessa forma, esse raciocínio é imprestável para a defesa.
135.	Por fim, são apresentadas considerações acerca da boa-fé e da improbidade administrativa, questões que serão analisadas mais adiante nessa instrução, tendo em vista que também foram arguidas por outros recorrentes."
15. O ex-prefeito Marcos de Queiroz Ferreira apresenta ainda argumento inovador nos autos, defendendo a obrigatoriedade da apuração de sua responsabilidade subjetiva, para identificar se agiu com dolo ou erro grosseiro, conforme as alterações introduzidas pela Lei 13.655/2018 na Lei de Introdução ao Direito Brasileiro (LINDB, Decreto-Lei 4.657/1942) .
16. No entanto, como bem ressalta a Serur, essas modificações legislativas, relacionadas com o exercício do poder sancionador pelo TCU, em nada alteraram os requisitos para a responsabilização de agentes pelo ressarcimento ao erário por prejuízos causados, que permanece sujeito à comprovação de dolo ou culpa, sendo indiferente o nível de gravidade observado. A jurisprudência desta Corte tem se consolidado nesse sentido, a exemplo dos Acórdão 2391/2018-TCU-Plenário, relator Ministro Benjamin Zymler, e 5.850/2021-TCU-2ª Câmara, relator Ministro Augusto Nardes.
17. Diante do exposto, como inexistem, na deliberação questionada, as falhas apontadas pelos responsáveis, este Tribunal deve rejeitar os embargos de declaração em relação a Daniel Queiroz Rocha, e Marcos de Queiroz Ferreira. Além disso, em virtude da apresentação intempestiva, não devem ser conhecidos quanto a Wladimir Carneiro Macambira.
Assim, voto para que seja adotado o acórdão que ora submeto ao Colegiado.
TCU, Sala das Sessões, em 10 de agosto de 2021.
RAIMUNDO CARREIRO 
Relator